【裁判字號】    89,上訴,4124
【裁判日期】    900130
【裁判案由】    傷害致死
【裁判全文】
臺灣高等法院刑事判決                          八十九年度上訴字第四一二四號
    上訴人即
    被      告  丁○○
    義務辯護人  丙○○
右上訴人因傷害致死案件，不服臺灣板橋地方法院八十九年度訴字第００四號，中華
民國八十九年十月六日第一審判決（起訴案號：臺灣板橋地方法院檢察署八十九年度
偵字第八九五五號）提起上訴，本院判決如左：
    主  文
上訴駁回。
    事  實
一、丁○○與姚清信係同事，且同住在臺北縣中和市○○街一七九號四樓租屋處，平
    時該處常有渠等之友莊清忠找人前來打麻將，嗣因姚清信有意自行在外租屋居住
    ，並找莊清忠幫忙找人前往打麻將，而引發丁○○之不滿，於民國八十九年五月
    二日二十一時許，在上址，丁○○與姚清信復因姚清信欲自行在外租屋居住，並
    找莊清忠幫忙找人前往打麻將之事而發生口角，乃由姚清信之連襟賴傳振應丁○
    ○之邀前往調停，賴傳振於調停後，並與丁○○及陸續前來之李永才等人喝酒、
    打麻將至同日二十三時五十分許始離去。翌日（即三日）凌晨二時許，丁○○與
    姚清信在上址客廳內，再因上開之事而發生爭執，姚清信即拿起客廳之椅子欲打
    丁○○，丁○○對於姚清信如遭水果刀刺傷，可能發生因失血休克而死亡之危險
    ，具有預見之可能性，竟基於傷害之犯意，至廚房以右手拿出其所有之水果刀一
    把，返回客廳欲嚇阻當時已改持茶壺要砸向丁○○之姚清信，並將姚清信所持之
    茶壺撞掉，雙方旋即扭打在一起，丁○○因身材較姚清信為矮，為躲避姚清信之
    搶刀行為，並求傷害姚清信，竟側轉蹲身（丁○○背向姚清信），以身體之力壓
    推姚清信，並順勢以右手持上開水果刀一把往後朝姚清信接續連刺四刀，致姚清
    信受有右大腿前部距腳跟七十二公分處銳器傷長五公分深六公分、右膝內側距腳
    跟四十三公分處銳器傷長六公分深六公分、右膝外側距腳跟四十二公分處銳器傷
    長五公分深六公分及右手背部銳器傷長六分之傷害，並血流不止，丁○○見狀，
    即於犯罪未發覺前委請在場打麻將之友人金君毅打電話叫救護車（報案），並親
    自以毛巾幫姚清信止血及陪同姚清信至臺北縣板橋市亞東醫院急救，於臺北縣警
    察局中和分局員山派出所值班巡邏警員楊健政接獲勤務指揮中心通報「臺北縣中
    和市○○街一七九號四樓有民眾打架受傷，傷者送臺北縣板橋市亞東醫院急救」
    ，而趕至亞東醫院時，自承肇事並接受裁判（嗣經警在上址扣得上開丁○○所有
    供犯罪所用之水果刀一把），惟姚清信經送醫急救後，仍於八十九年五月三日三
    時五分許因失血休克而不治死亡。
二、案經丁○○自首暨由被害人之兄乙○○訴由臺北縣警察局中和分局報請臺灣板橋
    地方法院檢察署檢察官偵查起訴。
    理  由
一、右揭事實，業據上訴人即被告丁○○迭於警訊時、偵查中及原審供承不諱（見偵
    查卷第七頁、第三十九頁、原審卷第六頁至第九頁），核與被害人姚清信之兄乙
    ○○於警訊中所指述之情節相符（見偵查卷第十頁），復與證人李永才、甲○○
    、金君毅、吳福明、黃坤彬、許仁華、劉雙理及賴傳振分別於警訊時、偵查中及
    原審證述之情節相符（見偵查卷第十二頁至第二十七頁、第五十頁），並有水果
    刀一把及被告於案發時所穿沾有被害人血液之上衣及褲子各一件扣案可佐。且就
    客觀情形而言，被告對於姚清信如遭水果刀刺傷，可能發生因失血休克而死亡之
    危險，應具有預見之可能性。又被害人因遭被告接續連刺四刀，而受有右大腿前
    部距腳跟七十二公分處銳器傷長五公分深六公分、右膝內側距腳跟四十三公分處
    銳器傷長六公分深六公分、右膝外側距腳跟四十二公分處銳器傷長五公分深六公
    分及右手背部銳器傷長六公分之傷害，並血流不止，經送醫急救後，仍因失血休
    克而不治死亡之事實，業經檢察官督同法醫師相驗屬實，並有履勘筆錄、驗斷書
    、相驗屍體證明書各一份附卷可稽（見相字卷第十三頁、第十七頁、第二十四頁
    至第二十九頁）。再者，被害人因被告之上開傷害行為，致受有上開傷害，並血
    流不止，經送醫急救後，仍因失血休克而不治死亡之事實，既業如前述，應認被
    告之傷害行為與被害人之死亡結果間，有相當因果關係至明。被告於本院審理時
    雖辯稱：當時被害人連續持椅子、茶壼欲攻擊被告，被害人所為顯已構成刑法第
    二十三條之「現在不法侵害」，被告為保護自身之安全所為持刀防衛行為，應屬
    正當防衛。且案發時被告已飲酒過量，因被告案發後二個半小時，於警局實施酒
    精濃度之測試值達０‧四六，案發時之酒精濃度顯然高於測試值，精神狀態已呈
    低迷狀態，故本於防衛之意持刀將被害人刺傷導致死亡，係防衛過當，應依刑法
    第二十三條規定減輕或免除其刑云云。惟按刑法上之正當防衛以遇有現在不法之
    侵害為前提，如不法侵害尚未發生，即無防衛可言。（最高法院二十八年上字第
    二八六二號判例意旨參照），本件被害人僅持椅子、茶壼作勢而已，被告即持刀
    傷害被害人，致被害人死亡，已如前述，被害人尚未攻擊被告，即非有不法侵害
    ，被告持刀傷害被害人，不得認為排除侵害之行為。又被告於案發時雖飲酒，酒
    精濃度測試亦達０‧四六，但被告就案件發生時之原因、過程，以及將被害人送
    醫急救等情，於警訊及偵查中陳述甚詳，亦無心神喪失或精神耗弱之問題，被告
    所辯為卸責之詞，不足採信，本件事證明確，被告之犯行堪以認定。
二、核被告所為，係犯刑法第二百七十七條第二項前段之傷害致死罪。被告於犯罪未
    發覺前委請在場打麻將之友人金君毅打電話叫救護車（報案），並親自以毛巾幫
    姚清信止血及陪同姚清信至臺北縣板橋市亞東醫院急救，於臺北縣警察局中和分
    局員山派出所值班巡邏警員楊健政接獲勤務指揮中心通報「臺北縣中和市○○街
    一七九號四樓有民眾打架受傷，傷者送臺北縣板橋市亞東醫院急救」，而趕至亞
    東醫院時，自承犯罪並接受裁判等情，業據證人即警員楊健政於原審證屬實，並
    有報告一紙附卷可稽（見原審卷第九十二頁、第一０三頁），被告符合自首之要
    件，應依刑法第六十二條前段之規定減輕其刑。
三、原審以被告罪證明確，適用刑法第二百七十七條第二項前段、第六十二條前段、
    第三十八條第一項第二款規定，並於審酌被告並無前科，有臺灣高等法院檢察署
    刑案紀錄簡覆表一紙在卷足憑，被告因被害人欲自行在外租屋居住，並找莊清忠
    幫忙找人前往打麻將之事而與被害人發生爭執，竟持水果刀一把傷害被害人致死
    ，其犯罪之動機、目的、手段，犯罪所生之危害，犯罪後自首之態度，及被告尚
    未與被害人家屬達成民事和解並賠償損害等一切情狀，量處有期徒刑三年六月，
    並以扣案之水果刀一把，係被告所有供犯本件之罪所用之物，業據其於警訊時、
    偵查中及原審供明在卷，應依刑法第三十八條第一項第二款之規定宣告沒收。至
    扣案之被告於案發時所穿沾有被害人血液之上衣及褲子各一件雖係被告所有，但
    非供犯本件之罪所用之物，不予宣告沒收。經核原判決認事用法，並無不合，量
    刑亦屬妥適，被告上訴否認犯行，為無理由，應予駁回。
據上論斷，應依刑事訴訟法第三百六十八條，判決如主文。
本案經檢察官張啟彬到庭執行職務。
中      華      民      國      九十      年      一      月    三十    日
                              臺灣高等法院刑事第二十四庭
                                  審判長法  官  陳  貽  男
                                        法  官  王  炳  梁
                                        法  官  李  世  貴
右正本證明與原本無異。
如不服本判決應於收受送達後十日內向本院提出上訴書狀，其未敘述上訴之理由者並
得於提起上訴後十日內向本院補提理由書（均須按他造當事人之人數附繕本）。
                                        書記官  魏  汝  萍
中      華      民      國      九十      年      二      月    一      日
附錄本案論罪科刑法條全文：
刑法第二百七十七條
傷害人之身體或健康者，處三年以下有期徒刑，拘役或一千元以下罰金。
犯前項之罪，因而致人於死者，處無期徒或七年以上有期徒刑，致重傷者，處三年以
上、十年以下有期徒刑。


司法院資訊處製作；財團法人民間司法改革基金會備份。
